臺灣高雄地方法院民事判決
110年度重訴字第211號
原      告  黃素華  
訴訟代理人  李茂增律師
複代理  人  杜承翰律師
被      告  鄭騰輝  
訴訟代理人  江雍正律師
            陶德斌律師
            孔德鈞律師
上列當事人間請求所有權移轉登記事件，本院於中華民國111年5
月3日言詞辯論終結，判決如下：
    主      文
被告應將坐落高雄市○○區○○段○○○地號土地（權利範圍全部）之
所有權移轉登記予原告。
訴訟費用由被告負擔。
    事實及理由
一、原告主張：原告前委託其夫即訴外人李天從為代理人，於民
    國95年8月2 日與被告簽立不動產買賣契約書（下稱系爭契
    約），約定原告以新臺幣（下同）31,365,000元之價格，購
    買被告所有當時坐落高雄市○○區道○○段000000地號土地（下
    稱原土地），因簽約時原土地已參與高雄市鳳山區國泰自辦
    市地重劃區重劃會（下稱國泰重劃會）所辦市地重劃，兩造
    遂於系爭契約第3 條約定，俟重劃辦竣，被告應於取得受分
    配土地後5 日內偕同原告辦理土地所有權移轉登記。前揭重
    劃已完成，原土地分割出同段1058-11 地號土地，於106 年
    間分配予被告，該1058-11 地號土地於重劃後變更地號為高
    雄市○○區○○段00地號（權利範圍全部，下稱系爭土地），並
    於109 年12月3 日以土地重劃為原因登記予被告。而原告已
    依系爭契約第2 條約定履行交地前給付定金450 萬元、第一
    期價金450 萬元之義務，復應被告要求預先給付部分尾款1,
    800萬元，被告自應依系爭契約第3條約定辦理移轉登記。為
    此，爰依系爭契約第3 條約定、民法第345 條第1 項、第34
    8 條第1 項規定，提起本件訴訟等語。並聲明：被告應將系
    爭土地移轉登記予原告。
二、被告則以：被告未曾接觸原告，系爭契約自簽訂前之接洽、
    簽約至嗣後付款及聯繫等事宜均由李天從為之，系爭契約書
    第1 頁所載承買人亦為李天從，被告認知之買受人為李天從
    本人，兩造間不存在買賣關係。又被告與李天從係約定以被
    告所有原土地於重劃後預期可分得「坐落於高雄市鳳山區自
    由路捷運站出入口旁之土地」（下稱自由路土地）作為買賣
    標的並達成買賣合意，此由系爭契約之「其他特約事項」第
    2 點記載被告承諾本件買賣標的重劃後土地位置臨接在自由
    路捷運出路口旁，否則買受人有權解除契約等語可明。但經
    被告與重劃會協商，重劃會雖曾一度同意將被告重劃後可得
    分配土地位置調整至自由路捷運站附近，最終仍因重劃區大
    地主台糖公司介入，致被告未能分得自由路土地，而改獲分
    配面臨高雄市鳳山區青年路之系爭土地。是系爭契約因被告
    無法取得約定之買賣標的即自由路土地，致有給付不能情事
    ，被告無從履行出賣人之交付義務，且李天從知悉上情後亦
    表示伊僅要自由路土地，更對被告提起刑事詐欺告訴。系爭
    契約既以面臨自由路土地作為買賣標的，原告主張依系爭契
    約第3 條約定及民法第345 條第1 項、第348 條第1 項規定
    ，請求被告移轉非買賣標的之系爭土地，即無法律上之理由
    等語置辯。並聲明：原告之訴駁回。
三、兩造不爭執事項：
　㈠原告與李天從係夫妻關係。
  ㈡被告於95年8月2日簽立系爭契約，約定買方以31,365,000元
    之價格，購買被告所有當時坐落高雄市○○區道○○段000000地
    號土地（即原土地）。
  ㈢系爭契約之買方已依系爭契約第2條約定給付定金450萬元、
    第一期價金450 萬元，復由李天從簽發面額共1,800萬元之
    支票交付被告以給付部分尾款，支票均已兌現。
  ㈣系爭契約簽約時，原土地已參與國泰重劃會所辦市地重劃，
    遂於系爭契約第3 條約定，俟重劃辦竣，被告應於取得受分
    配土地後5 日內偕同買方辦理土地所有權移轉登記。另於系
    爭契約之「其他特約事項」第2 點記載被告承諾本件買賣標
    的重劃後土地位置臨接在自由路捷運出入路口旁，否則買受
    人有權解除契約，賣方已收價金無息退還買方等語。
  ㈤原土地嗣後分割出同段1058-11地號土地，於106年間分配予
    被告；該1058-11 地號土地於重劃後變更地號為高雄市○○區
    ○○段00地號（權利範圍全部，即系爭土地），並於109年12
    月3日以土地重劃為原因登記為被告所有。
  ㈥被告配得系爭土地後，原告或李天從未向被告為解除系爭契
    約之表示。
四、得心證之理由：
　  原告請求被告移轉系爭土地所有權，惟被告以前詞置辯，是
    本件爭點應為：㈠系爭契約之買方是原告抑或李天從？㈡系爭
    契約之買賣標的為何？㈢原告請求被告移轉系爭土地所有權
    ，有無理由？茲將本院判斷說明如下：
　㈠系爭契約之買方是原告抑或李天從？　
　1.按當事人互相表示意思一致者，無論其為明示或默示，契約
    即為成立；代理人於代理權限內，以本人名義所為之意思表
    示，直接對本人發生效力。前項規定，於應向本人為意思表
    示，而向其代理人為之者，準用之，民法第153條第1項、第
    103條定有明文。次按簽名之代行，係指經本人授權，直接
    以本人名義簽名，而未表明為代理人及代理之意旨而言，第
    三人經本人授權代為簽名，其效力自及於本人（最高法院10
    7年度台上字第408號民事判決意旨參照）。
　2.經查：
　⑴觀諸系爭契約第一頁前言記載：「出賣人鄭騰輝，承買人李
    天從，雙方合意對於買賣事宜異動條件如左…」（見本院卷
    第75頁），然系爭契約之當事人簽章欄卻手寫記載「承買人
    ：黃素華，承買代理人：李天從」（見本院卷第78頁），就
    買受人究係何者前後記載不一。然依證人即代書許啟昌證述
    ：系爭契約係由伊草擬，當時在李天從的辦公室簽約，前言
    手寫承買人「李天從」是伊的筆跡，後面在當事人簽章欄簽
    「承買人黃素華、承買代理人李天從」是李天從寫的，當時
    是李天從請伊過去，告訴伊他太太要買這筆土地，前言可能
    是伊寫錯承買人等語（見本院卷第97-98頁），可知契約前
    言記載承買人係「李天從」應係代書之誤載。
　⑵證人蔡蕙民雖證稱：伊之前在華友聯公司負責市地重劃開發
    業務，因此認識李天從及被告，因李天從想要買自由路的土
    地，伊就介紹被告給李天從並成交，李天從找伊去他公司時
    只說要買土地，沒有提到其他事情，伊認為是李天從要購買
    被告的土地是按與伊協商的人是誰來判斷，簽約當日伊有在
    場，但伊沒有看過系爭契約內容等語（見本院卷第123-124
    、128頁）。然縱使李天從在與被告洽談過程中未明示以原
    告代理人身分議價，但在不動產買賣實務上，出面議約者與
    出名簽約買受者非同一人之情甚為常見，李天從既於系爭契
    約上替原告簽名，並另明示以原告代理人身分在系爭契約上
    簽名，足認其已於契約上以原告之名義向被告為買受土地之
    意思表示，依民法第103條規定，該意思表示自對原告發生
    效力，而被告簽約後即取得系爭契約原本，知悉李天從係以
    原告代理人身分為買受之意思表示，對此亦無異議或為其他
    主張，自應認兩造已達成買賣之意思表示合致，故兩造間成
    立買賣契約，堪以認定。
　㈡系爭契約之買賣標的為何？
　1.按解釋意思表示，應探求當事人之真意，不得拘泥於所用之
    辭句，固為民法第98條所規定。惟解釋契約，應通觀契約全
    部內容，斟酌訂約事實及資料，考量契約目的與經濟價值，
    並以誠信原則為其指導原則，倘契約文字業已表示當事人真
    意，無須別事探求者，即不得反捨契約文字而更為曲解。
　2.原告主張系爭契約之買賣標的係原土地重劃後分配之土地，
    被告則辯稱買賣標的限於原土地重劃後所分配之面臨自由路
    土地。經查：
　⑴系爭契約簽約時，原土地已參與國泰重劃會所辦市地重劃，
    兩造遂於系爭契約第3 條約定，俟重劃辦竣，被告應於取得
    受分配土地後5 日內偕同買方辦理土地所有權移轉登記，並
    於系爭契約之「其他特約事項」第2 點記載被告承諾本件買
    賣標的重劃後土地位置臨接在自由路捷運出入路口旁，否則
    買受人有權解除契約，賣方已收價金無息退還買方等語（下
    稱系爭特約條款），為兩造所不爭執，已如前述。而系爭契
    約末段記載出售之不動產標示為「高雄市○○區道○○段000000
    地號（即原土地），面積990平方公尺，持分3/4（買賣面積
    以重劃後面積123坪計算，所有權全部，重劃後面積如有增
    減，以每坪單價255,000元計算，總價於支付尾款時退補之
    」（見本院卷第78頁）；系爭契約第2條亦約定「買賣總價
    款議定為31,365,000元（每坪255,000元，重劃後面積計算
    ）」（見本院卷第75頁），且綜觀系爭契約全文，均未記載
    買賣契約標的係原土地重劃後分配之臨接自由路捷運站旁土
    地等文字（見本院卷第73-79頁），可知雙方議價之買賣標
    的係以原土地重劃後分配之土地面積計算，但未於契約上記
    載買賣標的限於重劃後配得之自由路土地。
　⑵依證人即代書許啟昌證稱：系爭契約以手寫記載部分除簽名
    欄外，包含系爭特約條款均係伊填寫，當時買方希望重劃後
    的土地在捷運站出入口，賣方稱其是重劃會的理事，承諾會
    盡力爭取分配到位在自由路捷運站出入口的土地，當時因還
    沒有確定位置，被告說以後會補附，但伊認為契約不能這樣
    寫，還要記載若獲分配的位置不在捷運站出入口要如何處理
    ，這樣位置才完整，被告說假使沒有辦法，就依照重劃後分
    配的位置為準，依照伊的專業判斷，本來就是依照重劃後為
    準，李天從當時也沒有反對或拒絕，經過雙方討論一陣子後
    合意由買方決定，若買方認為重劃後的位置不滿意，買方可
    以要求解約，伊因此在契約上加註系爭特約條款等語（見本
    院卷第96-99頁），核與系爭契約各該條款所載文義相符，
    應堪採信。據此益證兩造簽約前，雖雙方均知悉買方希望購
    買之土地是重劃後分配之自由路土地，被告亦承諾盡力爭取
    該位置，但針對重劃後實際分配之土地位置若非臨接自由路
    土地時可能衍生之契約爭議，買賣雙方在簽約前亦有所預見
    ，為此雙方磋商後合意買賣標的以重劃後分得之土地為準，
    並在契約上加註系爭特約條款，同意在重劃分配之土地非在
    原預期位置時，賦予原告決定按重劃後分配之土地繼續履約
    抑或解除契約之權限。
　⑶證人蔡蕙民雖證稱：簽約過程中，伊記得李天從要求伊確認
    被告分配的位置是否在自由路，伊回復可以，接著針對價金
    磋商，之後雙方達成協議，當時許代書有解釋為何買賣標的
    設定這麼高的抵押權金額，他說因怕到時候買不到自由路，
    如果到時候沒有自由路的土地，被告就要賠抵押權擔保的金
    額給買方，並聽到許代書代表李先生說只要自由路，不然這
    個契約就無效，其他事項因時間太久不記得了，系爭契約內
    容伊沒看到，許代書是自己一人在旁邊默默填寫契約內容，
    沒有做任何詢問，伊等當時就在旁邊聊天，許代書寫完後就
    直接拿給雙方簽名等語（見本院卷第124-127頁）。然倘若
    兩造係約定重劃後未分配臨接自由路之土地契約即無效，在
    買賣雙方對於日後可能衍生契約爭議已有認識之情況下，系
    爭契約之特約條款應會明確記載重劃後若非分配自由路土地
    ，系爭契約即無效或當然解除等文字，要無反而註明買方因
    此取得契約解除權之理。又系爭契約上主要以手寫記載之條
    款包含第2條價金給付方式及其他特約條款4點等（見本院卷
    第77-79頁），內容涉及分期給付價金之金額及條件、辦理
    抵押權設定及預告登記事項、系爭特約條款、逾期辦理移轉
    登記時賣方應給付買方之利息補貼及原設定之抵押權登記塗
    銷等攸關買賣雙方權益之重要事項，此些條款若非先經兩造
    磋商後達成合意，許啟昌實無在契約上手寫記載之可能，但
    證人蔡蕙民對買賣雙方磋商後議定之各該條款內容除抵押權
    設定部分外均稱不記得，可見其就雙方議價完成後關於契約
    各細項條款之討論已不復記憶，是以，兩造針對若未分配預
    期位置如何處理之討論及系爭特約條款磋商之過程及緣由，
    證人蔡蕙民顯無所知，故其證稱買賣雙方約定若重劃後土地
    分配位置非在自由路契約即無效，即難採信。
　⑷而證人吳家德固證稱：被告確定分配到系爭土地後曾來找伊
    ，請伊幫忙轉告李天從其未分配到原訂的土地，伊這時才知
    道被告有參加重劃，伊就替被告打電話給李天從，告訴李天
    從被告分到另一塊土地，李天從說他一定要原本那個位置，
    其他的位置他不要，並說這件買賣很複雜，叫伊不要插手等
    語（見本院卷第61-64頁）。惟證人吳家德並未參與系爭契
    約議約過程，係在被告已分配系爭土地後始知悉兩造間之買
    賣事宜，故關於雙方議約時約定之過程及內容均不知悉，李
    天從縱在電話中對吳家德稱一定要原本的土地，不要其他位
    置，此僅係涉及原告日後是否解約之個人意願，自不足認兩
    造簽約時約定之買賣標的限於原土地重劃後分配之自由路土
    地。
　3.本院審酌系爭契約記載之買賣標的雖係原土地，但買賣雙方
    簽約前均知悉原土地已參與市地重劃，日後將分配重劃後之
    土地，約定之買賣價金亦係以重劃後分配之土地面積計算，
    且系爭契約第3條約定被告於重劃後登記於其名下5日內應協
    同買方辦理產權移轉登記，買賣雙方並加註系爭特約條款，
    約定若重劃後分配之土地非臨接自由路捷運站旁，買方有權
    解約，且契約全文復未特別記載買賣標的為重劃後所分配之
    自由路土地，綜合上開契約文義及證人許啟昌之證述，已足
    表明買賣雙方最終約定之買賣標的係原土地重劃後分得之土
    地，但因買方最初希望購得者係臨接自由路土地，故雙方合
    意若未配得原預期之土地，買方有權決定解約或按系爭契約
    履行。故而，系爭契約之買賣標的乃原土地重劃分配之土地
    ，應堪認定。
  ㈢原告請求被告移轉系爭土地所有權，有無理由？
　1.經查，系爭契約第3條約定：被告於重劃後登記於其名下5日
    內，應將有關產權移轉登記所需證件一切備妥交與買方，並
    協同辦理產權移轉登記等語（見本院卷第76頁）。而被告之
    原土地嗣後分割出同段1058-11地號土地，於106年間分配予
    被告，該1058-11 地號土地於重劃後變更地號為系爭土地，
    並於109年12月3日以土地重劃為原因登記為被告所有乙節，
    為兩造所不爭執，業如前述。被告抗辯系爭土地坐落之位置
    係面臨鳳山區青年路，非自由路捷運站出入口旁一情，原告
    未予爭執，固堪信為真。然系爭契約之買賣標的最終議定為
    原土地重劃後分配之土地，業經本院認定如前，被告之原土
    地既經重劃後分配為系爭土地，系爭土地即為系爭契約之買
    賣標的，而系爭土地並無滅失致給付不能之情事，被告以給
    付不能為由拒絕給付，自屬無據。故而，原告依系爭契約第
    3條約定，請求被告將系爭土地所有權移轉登記予原告，為
    有理由。
五、綜上所述，原告依系爭契約第3條之約定，請求被告應將系
    爭土地所有權移轉登記予原告，為有理由，應予准許。
六、本件事證已臻明確，兩造其餘主張及舉證，核與本件判決結
    果無影響，爰不再予逐一論駁，併此敘明。
七、據上論結，原告之訴為有理由，依民事訴訟法第78條，判決
    如主文。
中　　華　　民　　國　　111 　年　　5 　　月　　20　　日
                  民事第四庭  法　官　徐彩芳
以上正本係照原本作成。
如對本判決上訴，須於判決送達後20日內向本院提出上訴狀。如
委任律師提起上訴者，應一併繳納上訴審裁判費。
中　　華　　民　　國　　111 　年　　5 　　月　　20　　日
                              書記官  吳綵蓁